【裁判字號】    98,上,298
【裁判日期】    981013
【裁判案由】    返還不當得利
【裁判全文】
臺灣高等法院民事判決                   98年度上字第298號
上  訴  人  丁○○
訴訟代理人  林秀蓉律師
被上訴人    台北市政府工務局水利工程處
法定代理人  丙○○
訴訟代理人  張世興律師
上列當事人間請求返還不當得利事件，上訴人對於中華民國98年
1月21日臺灣士林地方法院97年度重訴字第50號第一審判決提起
上訴，本院於中華民國98年9月29日言詞辯論終結，判決如下：
    主    文
原判決關於命上訴人給付超過新台幣貳佰玖拾肆萬伍仟壹佰玖拾
陸元本息部分，及該部分假執行之宣告，與訴訟費用之裁判均廢
棄。
上開廢棄部分，被上訴人在第一審之訴及其假執行之聲請均駁回
。
其餘上訴駁回。
第一（除確定部分外）、二審訴訟費用由上訴人負擔四分之三，
餘由被上訴人負擔。
    事實與理由
一、被上訴人起訴主張：坐落臺北市○○區○○段4小段711-1地
    號土地為臺北市所有，由其任管理機關做為分洪調節池之用
    。上訴人丁○○及原審共同被告乙○○（以下稱乙○○）自
    民國（下同）91年12月31日起至96年9月21日無法律上之原
    因共同占如原判決附圖所示上開土地面積536.76平方公尺的
    土地，依社會通常觀念應獲有相當於租金之利益，致被上訴
    人受有損害，是上訴人及乙○○於上開期間占用系爭土地所
    取得之不當得利計有新臺幣（下同）5,177,904元，自應返
    還被上訴人。惟屢經催索，均置之不理。為此，基於不當得
    利及侵權行為法律關係，聲明求為判決：(一)上訴人及乙○○
    連帶給付被上訴人上開金額，及自起訴狀繕本送達之翌日起
    至清償日止，按年息5%計算之利息；(二)並願供擔保請准宣告
    假執行（被上訴人請求乙○○給付部分，業經原審判決駁回
    確定）。
二、上訴人則以：系爭土地上之鐵厝係乙○○於91年間出資雇工
    搭蓋，占用系爭土地堆放資源回收物出售得利，該鐵厝亦係
    由乙○○出資拆除，系爭土地占用人應為乙○○，並非上訴
    人。又被上訴人以土地公告地價年息5%計算不當得利金額，
    顯屬過高，另被上訴人疏於管理土地亦與有過失，上訴人得
    請求酌減賠償額，且逾5年以上之不當得利部分，亦已罹於
    時效而消滅等語，資為抗辯。
三、原審判決：上訴人應給付被上訴人3,853,937元及自97年2月
    1日起至清償日止按年息百分之五計算之利息，並以供擔保
    為條件，為准、免假執行之宣告，而駁回被上訴人其餘之訴
    。上訴人就其敗訴部分聲明不服，提起上訴，其上訴聲明為
    ：原判決不利上訴人部分廢棄，上開廢棄部分，被上訴人在
    第一審之訴及假執行之聲請均駁回。第一、二審訴訟費用由
    被上訴人負擔。被上訴人就其敗訴部分未據聲明不服，此部
    分已告確定，其答辯聲明為：上訴駁回，第二審訴訟費用由
    上訴人負擔。
四、本件經依民事訴訟法第463條、第270條之1第1項第3款規定
    ，整理兩造不爭執事項並協議兩造簡化爭點為：
（一）兩造不爭執事項：
      系爭土地於鐵厝興建前部分曾做為資源回收之用，由乙○
      ○定期至各個回收點去收，再全部送至系爭土地整理後出
      賣予他人。
（二）兩造爭點：
  １、上訴人有無占有使用系爭土地？
  ２、被上訴人得否請求之相當於租金之不當得利？及其數額？
五、茲就上開爭點，析述本院得心證之理由如下：
（一）上訴人有無占有使用系爭土地？
  １、被上訴人主張系爭土地為上訴人所占有，雖為上訴人所否
      認，惟查系爭土地曾做為資源回收之用，由乙○○定期至
      各個回收點去收，再全部送至系爭土地整理後出賣予他人
      ，為兩造所不爭。而法務部調查局台北市調查處於96年6
      月17日拍攝之現場照片，顯示系爭回收場地大門上貼有告
      示牌記載「敬告本資源回收場已裝設監視器，並全天監視
      中請宵小勿進以免觸法里長丁○○」，有法務部調查局台
      北市調查處97年11月24日肅字第09743161150號函及函附
      之現場照片在卷可稽（見原審卷第164至182頁）。又系爭
      土地遭占為資源回收場使用，經被上訴人要求拆遷返還後
      ，係上訴人出面向台北市議會議長吳碧珠陳情，為兩造所
      不爭，而吳碧珠議長96年3月27日於致被上訴人之請託函
      中載明「士林區監理處旁變更所水利處管轄之土地，目前
      由後港里里長管理使用（提供里民資源存放處），請水利
      處暫維現狀」等語，被上訴人嗣並因此於96年5月11日致
      函上訴人稱「旨揭防洪調節池用地遭佔用，本處同意臺端
      陳情於96年6月30日前清理地上佔用物完妥，請切勿延誤
      ，屆時將派員複勘」等語，亦有被上訴人處長交辦函件單
      ，吳碧珠議長請託函及被上訴人96年5月11日北市工水下
      字第09662834100號函在卷足憑（見原審卷第47、48、50
      頁）。參諸乙○○於原審證稱「因為丁○○當時要做廚餘
      ，叫我把木屋拆除來建鐵屋以放置處理廚餘的機器。」、
      「（大門上之告示牌）是丁○○拿給我貼的」、「政府有
      派人來拆除，都是丁○○出面的」、「資源回收的錢，我
      是交給丁○○」、「鐵厝我有在使用，丁○○也有使用」
      、「丁○○是拿機油心及其他物品放置在那邊」、「鐵門
      大間有鎖，我及丁○○都各有一份鑰匙，鑰匙是丁○○出
      錢，叫我去買的」等語（見原審卷第105至110頁），及於
      本院證稱「是里長楊先生叫我去做回收員做資源回收工作
      」、「回收所得都是全額交給楊先生，我不識字，我沒有
      讓楊先生簽收，我也不知道這個要簽收，有人看到我將錢
      交給楊先生，但我不知道名字，我都是交給楊先生，有時
      楊先生不在，我交給他太太或他兒子」、「（系爭土地上
      之鐵皮屋）是楊先生叫我去搭建的，說要放機器及回收資
      源」、「那時候楊先生要向政府聲請處理廚餘的機器，但
      沒有聲請出來，後來就是放資源回收的東西及上訴人汽車
      機油的濾心」、「金牌及鋼杯是楊先生給我的」、「（告
      示牌）是楊先生拿給我掛的，那時候有人去偷東西，所以
      楊先生拿給我掛的」、「被上訴人通知拆屋還地時，是里
      長楊先生出面協調」、「會勘當天我是告訴里長說臨時無
      法全部清除，我告訴里長時間不能太急迫，我年紀也大了
      ，我沒辦法處理，我沒有權利跟水利處的人講」、「系爭
      大門我跟楊先生二人都有鑰匙」、「鐵皮屋後來是里長楊
      先生叫我拆的，我聽他指揮」、「系爭土地是何人的我不
      知道，我做回收之前，有跟里長講，不管是什麼土地，都
      要去聲請，這是里的事情，里長有無去聲請我不知道」等
      語（見本院卷第93至96頁），已難認上訴人未占有使用系
      爭土地。而上訴人因占有系爭土地作為放置、整理由後港
      里內收集所得之資源回收物使用，已涉犯竊佔罪嫌，惟因
      上訴人早於86年間起，即為經營資源回收場而無權占有系
      爭土地，迄臺灣士林地方法院檢察署受理台北市調查局移
      送上開竊佔犯行時止，已占用系爭土地達10年以上，追訴
      權時效已完成，而經臺灣士林地方法院檢察署為不起訴處
      分，亦有該署97年度偵字第15441號、98年度偵字第7767
      號不起訴處分書在卷足憑（見本院卷第174至176頁），被
      上訴人主張上訴人有占有使用系爭土地，尚非無據。
  ２、上訴人雖辯稱吳碧珠議長請託函照片下方之文字非上訴人
      所書寫，貼於系爭土地大門上之告示牌非上訴人所為，亦
      不知乙○○使用其名義警告宵小，乙○○證言不足採信，
      系爭土地係乙○○一人占有使用云云，查吳碧珠議長請託
      函照片下方之文字為議長吳碧珠之字跡，非上訴人所為固
      據證人即吳碧珠之助理甲○○結證在卷（見本院卷第97頁
      ），惟吳碧珠接受上訴人之陳情而書寫上開請託書，衡情
      上訴人若未表示系爭土地現由其管理使用，吳碧珠當無為
      「土地目前由後港里里長管理使用（提供里民資源存放處
      ）」記載之可能。又系爭張貼於大門之告示牌清楚記載告
      示者為「里長丁○○」，而依調查局拍攝之照片所示，該
      告示牌已顯老舊，張貼於系爭土地大門之時日應非短暫（
      見原審卷第167至170頁），證人乙○○於原審稱該牌子貼
      在那裡的時間約2年以上（見原審卷第63頁），於本院則
      證稱告示牌掛了十幾年了（見本院卷第94頁背面），所稱
      張貼之期間雖未盡相符，仍可認系爭告示牌張貼於系爭土
      地大門至少已二年有餘，而上訴人擔任系爭土地所在之台
      北市士林區後港里里長已十二年半，目前仍為該里里長，
      為上訴人所自陳（見本院卷第42頁背面），對於系爭土地
      做為從事資源回收使用，且大門上掛有上開以上訴人名義
      所為告示牌，縱系爭土地位於河岸較為偏僻，然上訴人亦
      自陳於颱風豪雨季節仍會至附近巡邏，其亦當無不知之理
      ，其任由該告示牌張貼未為反對之表示，則乙○○稱係上
      訴人要其於系爭土地上從事資源回收，該告示牌係上訴人
      交付其張貼，應屬非虛。況上訴人於88年7月18日以士林
      區後港社區發展協會理事長名義，頒給乙○○金質獎牌上
      載明「林泰在（即乙○○）先生協助本會推動資源回收工
      作備極辛苦貢獻良多特頒發金質獎牌激勵之」，有該金質
      獎牌影本在卷可憑（見原審卷第78頁），又上訴人曾贈與
      乙○○一個不銹鋼杯，已據乙○○陳明並有該不銹鋼杯之
      照片在卷可考（見原審卷第54、106頁），而該不銹鋼杯
      係用台北市北投垃圾焚化廠的回饋金買的，每戶一個，已
      據上訴人陳明在卷（見本院卷第83頁），並有台北市士林
      區垃圾焚化場回饋經費管理委員會財務請購單在卷可稽（
      見本院卷第69頁），惟乙○○住於台北縣三重市，並非後
      港里里民，上訴人卻仍給與乙○○不銹鋼杯，足見乙○○
      在系爭土地上從事資源回收為上訴人所明知，乙○○證稱
      其係在系爭土地協助上訴人從事資源回收，亦非虛妄。上
      訴人辯稱其未占有系爭土地，並無足取。
（二）被上訴人得否請求之相當於租金之不當得利？及其數額？
  １、按無權占有他人土地，可能獲得相當於租金之利益，為社
      會通常之觀念。其依不當得利之法則請求返還不當得利，
      以無法律上之原因而受利益，致他人受有損害為其要件，
      ，自得以對方所受之利益為度，做為請求返還之範圍（最
      高法院61年度台上字第1695號判例參照）。
  ２、上訴人確有占用系爭土地，已如前述，上訴人既未舉證其
      有何占有系爭土地之正當權源，自屬無權占有，被上訴人
      主張上訴人無權占有系爭土地，受有相當於租金之利益致
      其受有損害，其得依不當得利之規定，請求上訴人返還相
      當於租金之利益，自屬有據。而按基地租金之數額，除以
      基地申報地價為基礎外，尚須斟酌基地之位置，工商業繁
      榮之程度，承租人利用基地之經濟價值及所受利益等項，
      並與鄰地租金相比較，以為決定，並非必達申報總地價年
      息10%最高額（最高法院68年度台上字第3071號判例參照
      ）。又按租金之請求權因五年間不行使而消滅，既為民法
      第126條所明定，則凡無法律上之原因，而獲得相當於租
      金之利益，致他人受損害時，如該他人之返還利益請求權
      ，已逾租金短期消滅時效之期間，對於相當於已罹於消滅
      時效之租金之利益，即不得依不當得利之法則，請求返還
      。其請求權之時效期間，仍應依前開規定為五年（最高法
      院96年台上字第2660號判決意旨參照）。本件上訴人既已
      為時效之抗辯，則被上訴人之請求超過五年部分，即超過
      91年9月22日起至96年9月21日止部分，即非有理由。又上
      訴人占有系爭土地之面積合計為536.76平方公尺，有台北
      市士林地政土地複丈成果圖在卷可稽（見原審卷第192頁
      ），而系爭土地自89年7月1日起，公告地價為每平方公尺
      35,900元，自96年1月1日起，公告地價為每平方公尺
      40,600元，亦有系爭土地歷來公告地價表附卷可按（見原
      審卷第15頁）。又系爭土地為目為雜，土地使用分區屬防
      洪調節池用地，有土地登記簿謄本及台北市政府都市發展
      局都市計劃公共設施用地及土地使用分區證明書在卷可稽
      （見原審卷第10頁、本院卷第74頁），另系爭土地面臨台
      北市○○○街○路距約10.5公尺寬，除南面面臨道路外，
      北面則是河堤，大門對面無住家，旁邊是台電變電所，來
      往車輛並不頻繁，業經原法院履勘現場製有勘驗測量筆錄
      在卷足憑（見原審卷第183至185頁），足認系爭土地尚非
      屬人口密集地區，為供公共設施使用之防洪調節池用地，
      被上訴人亦不得為其他目的之使用。本院審酌系爭土地附
      近繁榮程度、系爭土地之使用分區及上訴人利用系爭土地
      之情形等一切情狀，認上訴人占有系爭土地所可得之利益
      ，以按公告地價年息百分之二計算為相當。則依此計算，
      被上訴人得請求上訴人給付相當於租金之不當得利，91年
      9月22日起至95年12月31日部分為2,472,329 元，96年1月
      1日至96年9月21日部分為472,867元，兩者合計共
      2,945,196元（詳見附表計算式）。
六、綜上所述，被上訴人本於不當得利法律關係，請求上訴人給
    付2,945,196元及自起訴狀繕本送達翌日，即97年2月1日起
    至清償日止按年息百分之五計算之利息部分，為有理由，應
    予准許。逾此所為請求，為無理由，應予駁回。上開應准許
    部分，兩造分別陳明願供擔保為准免假執行之宣告，核無不
    合，至於被上訴人敗訴部分，其假執行之聲請失所附麗，應
    併予駁回。原審就超過上開應准許部分，為上訴人敗訴之判
    決，並為假執行之宣告，自有未洽。上訴意旨就此部分指摘
    原判決不當，求予廢棄改判，為有理由。至於上開應准許部
    分，原審判命上訴人給付，並為假執行之宣告，核無違誤，
    上訴意旨，仍執陳詞指摘原判決不當，求予廢棄，為無理由
    ，應駁回其上訴。
七、本件事證已臻明確，兩造其餘之攻擊防禦方法及所提證據，
    經審酌後認均無礙判決之結果，爰不予一一論述。
八、據上論結，本件上訴為一部有理由，一部無理由，依民事訴
    訟法第450條、第449條第1項、第79條，判決如主文。
中    華    民    國    98    年    10    月    13    日
                    民事第三庭
                        審判長法  官  林敬修
                              法  官  吳青蓉
                              法  官  張靜女
正本係照原本作成。
上訴人如不服本判決，應於收受送達後20日內向本院提出上訴書
狀，其未表明上訴理由者，應於提出上訴後20日內向本院補提理
由書狀（均須按他造當事人之人數附繕本）上訴時應提出委任律
師或具有律師資格之人之委任狀；委任有律師資格者，另應附具
律師資格證書及釋明委任人與受任人有民事訴訟法第466條之1第
1項但書或第2項（詳附註）所定關係之釋明文書影本。
中    華    民    國    98    年    10    月    14    日
                              書記官  蕭麗珍
附註：
民事訴訟法第466條之1（第1項、第2項）：
對於第二審判決上訴，上訴人應委任律師為訴訟代理人。但上訴
人或其他法定代理人具有律師資格者，不在此限。
上訴人之配偶、三親等內之血親、二親等內之姻親，或上訴人為
法人、中央或地方機關時，其所屬專任人員具有律師資格並經法
院認為適當者，亦得為第三審訴訟代理人。
附表
不當得利計算式：
一、91年9月22日起至95年12月31日：
（一）公告地價35,900元×3%×536.76平方公尺
      ＝每年578,091元（元以下四捨五入，以下同）。
（二）91年9月22日起至95年12月31日共4年又101天
      (578,091×4)＋(578,091÷365×101)＝2,472,329元
二、96年1月1日至96年9月21日：
（一）公告地價40,600元×3%×536.76平方公尺
      ＝每年653,774元。
（二）96年1月1日至96年9月21日共264天
      653,774÷365×264＝472,867元
三、2,472,329元＋742,867元＝2,945,196元


司法院資訊處製作；財團法人民間司法改革基金會備份。
